臺灣高等法院臺中分院刑事判決　　　　 94年度上訴字第218號
上　訴　人
即　被　告　丙○○
　　　　　　　　　　　三號（現於臺灣臺中監獄執行中）
選任辯護人　方文律師
上　訴　人
即　被　告　戊○○
選任辯護人　劉進堂律師
上　訴　人
即　被　告　己○○
　　　　　　　　　　　六四弄十.
上列上訴人等因誣告等案件，不服臺灣彰化地方法院93年度訴字
第194號中華民國93年11月23日第一審判決（起訴案號：臺灣彰
化地方法院檢察署92年度偵字第7070、8312號），提起上訴，本
院判決如下：
    主  文
原判決關於戊○○、丙○○、己○○被訴誣告、常業詐欺及所定
執行刑部分均撤銷。
戊○○共同以乘他人急迫貸以金錢，而取得與原本顯不相當之重
利為常業，累犯，處有期徒刑壹年陸月，如附表二編號一、二所
示之物均沒收；又共同意圖他人受刑事處分，向該管公務員誣告
，累犯，處有期徒刑壹年肆月。應執行有期徒刑貳年捌月，如附
表二編號一、二所示之物均沒收。
丙○○共同以乘他人急迫貸以金錢，而取得與原本顯不相當之重
利為常業，處有期徒刑壹年貳月，如附表二編號一、二所示之物
均沒收；又共同意圖他人受刑事處分，向該管公務員誣告，處有
期徒刑壹年。應執行有期徒刑貳年，如附表二編號一、二所示之
物均沒收。
己○○共同以乘他人急迫貸以金錢，而取得與原本顯不相當之重
利為常業，處有期徒刑壹年貳月，如附表二編號一、二所示之物
均沒收；又共同意圖他人受刑事處分，向該管公務員誣告，處有
期徒刑壹年，應執行有期徒刑貳年，如附表二編號一、二所示之
物均沒收。
    事  實
一、戊○○曾於民國（下同）八十七年間，因重利及詐欺等案件
    ，經法院分別判處有期徒刑六月、五月，並定應執行刑為有
    期徒刑十月，於八十八年二月十八日縮刑期滿而執行完畢。
    丙○○曾因詐欺及賭博案件，分經法院判處有期徒刑三年六
    月、四月確定，並接續執行，現執行中（不構成累犯）。己○○曾因重利案件，經法院判處有期徒刑六月、緩刑二年，
    於九十年六月二十六日確定。戊○○、丙○○、己○○明知
    經營民間放款業務（即俗稱之地下錢莊），可獲取重利，即
    共同基於乘他人急迫，貸以金錢，而取得與原本不相當重利
    為常業之犯意聯絡，推由戊○○自九十一年十一月間某日起
    ，迄九十二年六月底某日止，在自由時報刊登「身分證信貸
    、０９３０─５５００２８」之廣告，及以夾報方式散布刊
    登「２４Ｈ低利借款，二十萬內民間一分利，免押保，有無
    票皆可，非錢莊，手續簡便，０９３０─５５００２８劉小
    姐」內容之廣告，藉以招攬需款孔急而陷於急迫之不特定之
    人向其等借貸金錢以賺取利息收入。適有辛○○、甲○○、
    壬○○等不特定人，因缺錢急用需要現金等原因，即撥打上
    開門號０９３０─５５００２８號（登記使用人為李慶文）
    行動電話電話與戊○○接洽貸款事宜，戊○○則除持用上開
    0000－000000號行動電話外，並持用0000－
    000000、0000000000號行動電話化名為「
    陳先生」負責提供資金、決定是否借款予被害人、收取利息
    、調查被害人居住環境等資料，綽號「王仔」之丙○○則化
    名為「王先生」，持用門號0000－000000號行動
    電話，與綽號「黑猴」化名為「丁先生」之己○○（持用0
    000－000000、0000－000000號行動電
    話）互相連絡，一同負責收取利息及調查被害人居住環境等
    資料，並乘辛○○等人需款孔急之際，分別在彰化縣埔心鄉
    ○○村○○路一一七號辛○○住處、彰化縣彰化市○○路與
    民生路口某泡沫紅茶店、彰化縣員林鎮○○路「過客居泡沫
    紅茶坊」等地，同意貸予新臺幣（下同）五萬元及三萬元不
    等之現金，預扣利息後，約定每十天至十五天清償一次利息
    或還清本金，並使借款人交付國民身分證、駕駛執照正本，
    且簽發面額與借款金額相同之本票作為擔保，而以此方式取
    得與原本顯不相當之重利，己○○並借用不知情之友人高金
    德在合作金庫銀行股份有限公司（下簡稱合作金庫）開設帳
    號0000000000000號帳戶供借款人壬○○匯款
    清償利息之用，戊○○、丙○○、己○○三人並皆以之為常
    業而賴此維生（以上借款人、借款時間、地點、借款之急迫
    原因、貸款金額、償還本息方式均詳如附表一所示）。嗣於
    九十二年九月十日（原判決誤為十八日）十八時左右，戊○○在彰化縣彰化市○○路與中正路口，向附表一編號二所示
    之被害人甲○○收取重利利息七千元後，經警當場逮捕，並
    扣得上開七千元（已發還甲○○）、戊○○所有供常業重利
    犯罪預備所用之商業本票一本及其所有供與丙○○、己○○
    及顧客聯絡借款、收取重利利息使用門號00000000
    00號之三星牌行動電話一支暨非屬戊○○、丙○○、己○○所有之合作金庫金融卡二張。嗣於九十二年九月十七日（
    原判決誤為十八日）十八時三十分左右，己○○主動到警局
    說明並交付高金德所有之合作金庫金融卡一張供警留存扣押
    （扣押物品詳如附表二編號一至三所示）。再經警持搜索票
    於九十二年十月三日十六時二十分左右，在彰化縣彰化市○○路六十號查獲丙○○。
二、戊○○、丙○○與己○○因辛○○未按期清償重利之利息，
    為逼迫辛○○出面按期清償利息及本金，竟與乙○○（未經
    偵辦）另萌生意圖辛○○受刑事處分之誣告之共同犯意聯絡
    ，明知辛○○並非向乙○○借款，竟於九十一年十二月二十
    六日前之某日，在彰化縣彰化市○○路某泡沫紅茶店，先由
    己○○徵得乙○○同意及授權後，取得乙○○之年籍資料，
    再由戊○○、丙○○其中一人提供內容虛構為「告訴人乙○○、被告辛○○，為被告辛○○涉嫌詐欺案提起告訴由，被
    告於九十年十一月十九日向告訴人借款伍萬元整，並簽發本
    票乙紙予告訴人，詎料票屆清償期，被告竟遷移居所，至此
    告訴人始知受騙。被告業以詐術令告訴人將財物交付，並持
    有虛偽意思之票據，此實有犯刑法詐欺罪之嫌，又嫌犯復住
    所他遷不接電話，告訴人非如此實無他途維己法益，是故為
    此狀」之刑事告訴狀範本供己○○抄寫，己○○抄寫相同內
    容後，在具狀人處簽署乙○○之簽名乙枚及蓋用戊○○、丙○○其中一人所交付之乙○○印章乙枚於刑事告訴狀上，表
    示係以乙○○名義對辛○○提出詐欺取財之告訴，並於九十
    一年十二月二十六日提出於臺灣彰化地方法院檢察署而行使
    之，向臺灣彰化地方法院檢察署檢察官誣告辛○○涉有詐欺
    取財罪嫌。嗣經臺灣彰化地方法院檢察署檢察官陸續傳喚辛○○、乙○○到庭說明後，始偵知上情。
三、案經彰化縣警察局移送臺灣彰化地方法院檢察署檢察官偵查
　　起訴。
    理  由
一、訊據上訴人即被告（下稱被告）戊○○雖坦承有常業重利之
    犯行，惟否認有誣告之犯行，辯稱：當時其曾聽聞被告丙○○表示倘辛○○不還款，則要對辛○○提出告訴，但因當時
    其每天在紅茶店打電動玩具，故不清楚實際發生情形，其對
    該事並不知情，而重利部分量刑太重云云；被告丙○○雖坦
    承有常業重利犯行，惟否認有何誣告之犯行，辯稱：係被告
    戊○○授意其填寫告訴狀範本，但其僅繕寫草稿，告訴狀非
    其填寫，乙○○印章亦非其所蓋，被告己○○在填寫告訴狀
    時其並不在場，遞狀時其亦不在場，故皆不知情云云；被告
    己○○雖坦承其有重利之犯行不諱，然否認其有以重利為常
    業及誣告之犯行，辯稱：其並非以此為業，且每月從中所獲
    得之薪資又全數拿來幫助其他借款人歸還向被告戊○○所借
    之款項，又其等告借款人，並非為使借款人受刑事處分，而
    是想要藉法院之傳喚使借款人不得不出面云云。經查：
甲、常業重利部分：
　被害人辛○○、甲○○、壬○○於警詢中之陳述，雖屬被告
    以外之人於審判外之陳述，然已經當事人於原審法院審判程
    序中同意作為證據（見原審卷第四二頁背面、第四三頁、第
    五九頁背面、第六十頁背面），本院審酌其等言詞陳述作成
    時之情況，認為適當，依刑事訴訟法第159-5條第1項規定，
    得為本案之證據，合先敘明。
  被告戊○○、丙○○、己○○三人如何貸款予被害人辛○○
    、甲○○、壬○○之犯罪事實，業據被害人辛○○、甲○○
    、壬○○分別於警詢、偵訊及原審法院審理時證述甚明，其
    中被害人辛○○於九十二年五月二十一日警詢、九十二年十
    一月二十八日檢察官偵訊及原審法院審理時證述：其係見夾
    報上刊登「２４Ｈ低利借款，二十萬內民間一分利，免押保
    ，有無票皆可，非錢莊，手續簡便，０９３０─５５００２
    ８劉小姐」之訊息，即依上面刊登之電話，於九十一年十一
    月十二日，打電話向對方借款，對方自稱姓王，並表示會請
    外務至其住處洽談，當日下午被告戊○○等三人一同至其住
    處洽談借款事宜，因其需軋三紙支票，當時很急，本來有朋
    友要借，但臨時出狀況沒辦法借，其不得不借款，借五萬元
    ，第一期利息一萬元在借款時即先扣除，並提供身分證正本
    ，另簽署面額五萬元之本票一紙，本票係由被告己○○帶來
    ，後每十日須繳一期利息一萬元，除預扣之第一次利息外，
    其另於九十一年十一月二十五日在彰化縣員林鎮員林火車站
    前支付一次利息一萬元等語（詳彰化縣警察局彰警刑字第○
    九二○○二八七一三號刑案偵查卷宗第十六頁至第十八頁、
    臺灣彰化地方法院檢察署九十二年度偵字第八三一二號偵查
    卷宗第三七頁、原審卷第一一八頁背面至第一一九頁、第一
    二一頁至第一二二頁）；證人甲○○於原審法院審理時結證
    稱：其見報紙夾報廣告，因急需款項繳納保險費及其他費用
    ，且當時尚未領取薪水，故在彰化縣彰化市○○路與民生路
    口之泡沫紅茶店，向被告戊○○借款五萬元，利息七千五百
    元先行預扣，當時其並有提供身分證正本，並簽署面額五萬
    元之本票，本票係被告戊○○帶來，每借一萬元每日利息一
    百元，每十五日為一期須支付七千五百元之利息，由自稱為
    陳先生之人打電話至約定地點繳交利息，之前借款時僅見過
    被告戊○○，後來被告己○○曾收取一次利息，第一次預扣
    之利息除外，其另繳交四期共三萬元之利息，繳交利息之處
    所有時在其住處巷口，有時在華山路便利商店前，九十二年
    九月十日其本需繳交七千五百元之利息，但因前期係繳交八
    千元之利息，溢激五百元，故九月十日僅需繳交七千元之利
    息等語（詳原審卷第一二四頁至第一二八頁）；其於九十二
    年九月三日警詢及九十二年十一月二十八日檢察官偵訊時亦
    證稱：其係於九十二年六月底，見自由時報刊登「身分證信
    貸、０９３０─５５００２８」之廣告，即撥打上開電話向
    自稱「陳先生」之人聯絡，後來即係被告戊○○出面放款等
    語（詳彰化縣警察局彰警刑字第○九二○○二八七一三號刑
    案偵查卷宗第十三頁及其反面、第十五頁及其反面、臺灣彰
    化地方法院檢察署九十二年度偵字第八三一二號偵查卷宗第
    三四頁）；證人壬○○於九十二年十月十三日警詢及九十二
    年十一月二十八日偵訊時證述：其於九十一年（應係九十二
    年之誤）六、七月間，見自由報紙刊登「身分證信貸、０９
    ３０─５５００２８」之廣告，其即撥打上開電話，與自稱
    「陳先生」之被告戊○○借款三萬元，係在彰化縣員林鎮○○路「過客居泡沫紅茶坊」交付金錢，利息三千元先行扣除
    ，當日交付二萬七千元，借款時其抵押駕照，並簽發面額三
    萬元之本票，利息每十日為一期三千元，每次皆由被告戊○○主動撥打電話聯絡在彰化縣員林鎮彰化銀行門口繳交予被
    告己○○，有時由其將利息匯入高金德在合作金庫開立帳號
    0000000000000號帳戶內，其共繳交八、九次
    利息，尚未還到本金，因其急需用錢，不得已始借款等語綦
    詳（詳彰化縣警察局彰警刑字第○九二○○號刑案偵查卷宗
    第三四頁及其反面、臺灣彰化地方法院檢察署九十二年度偵
    字第八三一二號偵查卷宗第三五頁），且由前開證人辛○○
    、甲○○、壬○○所述，足認其三人於向被告戊○○等三人
    借款時，皆係處於急迫之情形。而被告戊○○等三人借款給
    如附表一所載之借款人時，其利息如附表一償還本息方式欄
    所載，每筆利息雖不相同，但借款利息高達年息百分之七百
    二十、三百六十，依當前社會經濟狀況，顯屬不相當之重利
    ，屬高額之利息無訛。
　再本件民間放款業務，係由被告戊○○出資及經營，被告丙○○、己○○係聽從被告戊○○指示處理放款事宜，該錢莊
    成員有被告戊○○、丙○○、己○○三人，調查借款人居住
    環境，係由被告丙○○、己○○分別為之等情，業據被告丙○○、己○○以證人身分於原審法院審理時證述無訛（詳原
    審卷第一二九頁、第一三Ｏ頁、第一三五頁、第一三八頁背
    面），而被告戊○○於原審法院審理時亦以證人身分證稱：
    其係擔任收款、放款及徵信工作，另被告丙○○、己○○係
    於九十一年十一月間加入本案地下錢莊經營，其怕借錢被抓
    故自稱為「陳先生」等語在卷（詳原審卷第一三二頁、第一
    九四頁背面），被告己○○於原審法院審理時則自承稱：「
    丁先生」係其綽號等語（詳原審卷第一九四頁背面），而被
    告丙○○則自稱為「王先生」，亦觀之證人甲○○於原審法
    院審理時之陳述即可明（詳原審卷第一二一頁背面），則本
    件民間放款業務，係由化名「陳先生」之被告戊○○負責提
    供資金、決定是否借款予被害人、收取利息及調查被害人居
    住環境等資料，化名「王先生」之被告丙○○及化名「丁先
    生」之被告己○○則負責收取利息及調查被害人居住環境等
    資料之事實，堪以認定。另被告己○○每月薪資亦係被告戊○○發放，亦據證人己○○陳明在卷（詳原審卷第一三五頁
    背面），既被告戊○○負責發放薪資及提供資金，又可指示
    被告丙○○、己○○工作內容，顯見被告戊○○當係本件地
    下錢莊之負責人，則如事實欄所示之自由時報廣告及夾報應
    皆係被告戊○○主導刊登，當屬無疑。至被告戊○○雖辯稱
    ：該地下錢莊係綽號「小陳」之人經營，資金亦係「小陳」
    出資，夾報亦係「小陳」所為云云，惟被告丙○○係於原審
    法院審理時始聽聞「小陳」之人，另被告己○○亦未見過「
    小陳」之男子，業據被告丙○○、己○○以證人身分於原審
    法院審理時證述無訛（詳原審卷第一二九頁、第一三五頁、
    第一三六頁）；加以被告戊○○又無法提供「小陳」之真實
    姓名及年籍資料供法院傳喚查證，則綽號「小陳」之成年男
    子應係被告戊○○臨訟編纂無訛，此部分自不足以採信。另
    公訴人固認被告丙○○亦係負責決定是否借款予被害人之行
    為，惟此為被告丙○○堅詞否認，本院復查無證據足以證明
    被告丙○○有上開行為，是以，公訴人此部分所認，容有誤
    會，附此敘明。
　末按刑法上規定之常業罪，只須有賴某種犯罪為業之意思，
    而有事實之表現為已足，不以其為行為人生活之唯一憑藉為
    必要，只須為行為人生活憑藉之一，即足構成，縱被告同時
    兼操其他職業，亦無礙成立常業犯罪。本件被告戊○○等三
    人既以登報及夾報方式招攬陷於急迫之不特定之人向其等借
    貸以收取高額之利息，且其等貸款予辛○○、甲○○、壬○○三人，分別收取年息百分之七百二十、三百六十之利息，
    被告三人前述貸借款項之利率，參酌貸款當地之經濟狀況，
    顯有特殊之超額，而被告三人預定苛刻條件，刊登報紙，一
    俟有急須用款者即貸與金錢收取重利，其三人主觀上應有以
    之為業賴此維生之意，縱被告戊○○於警詢中辯稱其因被借
    貸之人倒債而沒有獲利云云（詳彰化縣警察局彰警刑字第○
    九二○○號刑案偵查卷宗第二十頁），亦僅係其等經營不善
    之結果，並不影響其等當初貸放重利而賴以維生之常業犯意
    ，是被告戊○○、丙○○、己○○所為自係以重利為常業無
    疑。此外，復有夾報一紙（附於彰化縣警察局彰警刑字第○
    九二○○二八七一三號刑案偵查卷宗第二九頁）及如附表二
    編號一至三所示之被告戊○○所有供常業重利犯罪預備所用
    之商業本票一本及其所有供與被告丙○○、己○○及顧客聯
    絡借款、收取重利利息使用門號0000000000號之
    三星牌行動電話一支暨非屬戊○○、丙○○、己○○所有之
    合作金庫金融卡二張、高金德所有之合作金庫金融卡一張扣
    案可資佐證，被告戊○○等三人常業重利犯行，堪以認定。
乙、誣告部分：
  本件刑事告訴狀係被告戊○○、丙○○其中一人在彰化縣彰
    化市○○路之泡沫紅茶店（乙○○亦在場）稱乙○○已經同
    意，並提供乙○○之年籍資料、交付相同內容之舊範本供被
    告己○○抄寫，乙○○印章亦係被告戊○○、丙○○其中一
    人連同範本、紙一起交付予被告己○○，己○○寫完之後就
    由丙○○、戊○○其中一人，拿到丙○○、戊○○、乙○○
    坐的那一桌去由他們三個人討論，刑事告訴狀上之乙○○印
    章係被告己○○所為，丙○○、戊○○二人應該都知道己○○當時在寫告訴狀，丙○○、乙○○當時在當場就有在協議
    一節，業據被告己○○以證人身分於原審法院及本院審理時
    證述無訛（詳原審卷第一三六頁至第一三七頁、本院卷第一
    五六頁至第一五八頁），而被告戊○○曾表示要對辛○○提
    出告訴，並要求被告丙○○草擬告訴狀，被告丙○○草擬告
    訴狀後即將草稿之交予被告戊○○等情，亦據證人丙○○於
    原審法院審理時證述無訛（詳原審卷第一二九頁背面、第一
    三Ｏ頁背面）。
  證人乙○○於原審法院審理時亦證述：綽號「陳仔」之被告
    戊○○曾向其借款五萬元，本表示二、三天後還，但隔天又
    表示不方便，即交付其一紙辛○○簽發面額五萬元之本票，
    並表示辛○○有積欠戊○○金錢，後來其找不到被告戊○○
    ，亦找不到發票人辛○○，其即常去被告戊○○常去之彰化
    縣彰化市○○路之泡沫紅茶店，遇到被告己○○，即詢問被
    告己○○被告戊○○何在，並將上開本票拿給被告己○○看
    ，被告己○○即表示要幫其處理，其即將辛○○簽發之本票
    交予被告己○○，被告己○○表示會幫其要到錢，並表示如
    果提出告訴，法院會幫其處理，其即以台語說好這樣也可以
    ，其有告訴狀上面的那一種印章，被告己○○當時係表示如
    果他告辛○○，辛○○就要去法院，要告什麼並沒有說，其
    目的係希望將錢拿回來，且被告己○○並未表示係要告辛○○詐欺罪，當時其以為被告己○○係要告欠錢還錢之訴訟等
    語（詳原審卷第一八六頁至第一八九頁），於本院審理中證
    稱：己○○問其時，其只是用台語說隨便，都可以，沒有確
    定說他們可以這樣用等語（見本院卷第一一九頁），顯見證
    人乙○○對被告戊○○等人欲對辛○○提出告訴一事有所容
    認。雖證人乙○○於九十二年一月二十二日檢察官偵訊時供
    述：其不認識辛○○，亦沒有要告辛○○，告訴狀上之簽名
    非其所為，其曾遺失身分證及印章，亦有可能係其之前應徵
    工作有留資料並開戶，故被盜用云云（詳臺灣彰化地方法院
    檢察署九十二年度他字第一一七號偵查卷宗第三頁背面），
    於九十二年十二月十六日檢察官偵訊中證稱：刑事告訴狀上
    乙○○簽名、印章皆非其所有，其亦未同意告辛○○云云（
    詳臺灣彰化地方法院檢察署九十二年度偵字第八三一二號偵
    查卷宗第五九頁、第六○頁），惟其於原審法院審理時業已
    改稱：其在檢察官那裡，因為辛○○已經離去，其搞不清楚
    狀況，檢察官說是不是你同意，你說好或者不好，是不是就
    是你，其當然說不同意，因為其當時是說好你去告他，其因
    為會害怕所以沒有告訴檢察官五萬元本票係其交給己○○，
    因為檢察官沒有問，所以其就沒有說等語（見原審卷第一八
    七頁背面至第一八八頁、第一九二頁背面），再參酌卷附刑
    事告訴狀上所載告訴人乙○○之出生年月日、身分證統一編
    號、住址，均與證人乙○○本身之資料完全相同（見原審卷
    第一八五頁背面），且被告戊○○於本院審理時以證人身分
    證稱：其僅認識乙○○，知道乙○○姓名，但不知年籍資料
    等語（見本院卷第一二Ｏ頁），按被告戊○○等人對辛○○
    提出詐欺告訴之目的，是要逼迫辛○○盡快還款，則其等若
    非經乙○○本人同意並提供資料，被告戊○○等人豈有可能
    得知乙○○之身分資料？又豈有可能掌握詐欺案件之進行狀
    況以追討辛○○所積欠之債務？故證人乙○○於偵查中向檢
    察官所為不知情之陳述，既顯有此等不可信之情況，依刑事
    訴訟法第159-1條第2項規定，自不得採為本案之證據，其於
    本院審理中所為不知情之證述（見本院卷第一一四頁至第一
    一五頁），顯係事後意圖推諉誣告罪責所為，並不可採。
  此外，本案復有蓋有臺灣彰化地方法院檢察署九十一年十二
    月二十六日收文章之刑事告訴狀一份在卷（附於臺灣彰化地
    方法院檢察署九十二年度他字第一一七號偵查卷宗第一頁至
    第二頁），查本案係辛○○於九十一年十一月十二日向被告
    戊○○等三人借款，辛○○僅係未按期清償重利之利息，此
    為被告戊○○等三人所明知，乃依上開告訴狀內容所載，其
    等竟並未表明乙○○係自被告戊○○等人處受讓上開借款債
    權，本票上亦無其等之背書，而虛構辛○○係於九十年十一
    月十九日向乙○○借款之事實，向臺灣彰化地方法院檢察署
    提出告訴，其等顯有誣告之犯意，灼然甚明。況且，辛○○
    如確因被告等三人提出詐欺告訴而迅速籌款還錢，被告戊○○等三人均可取回其等貸放金額之本息而獲利，故其等所為
    不知情之辯解，委無足採。
  查證人乙○○既係同意被告己○○以其名義向辛○○提出欠
    錢還錢之訴訟請求，不問提起民事之清償借款、票款之訴訟
    ，或提出刑事之詐欺取財告訴，均可以達到迫使辛○○儘速
    還款之目的。是以，本案應係被告戊○○見辛○○未按期清
    償重利之利息，為迫使辛○○出面按期清償重利之利息，即
    指示被告丙○○書寫告訴狀範本，而後於某日，在彰化縣彰
    化市○○路之泡沫紅茶店，經乙○○同意並提供身分資料後
    ，由被告戊○○、丙○○其中一人交付刑事告訴狀範本供被
    告己○○抄寫，並由被告戊○○、丙○○其中一人交付乙○○印章予被告己○○蓋用於刑事告訴狀上，而該告訴狀上之
    乙○○簽名係被告己○○所為等事實，即堪以認定。本案事
    證已臻明確，被告戊○○三人之誣告犯行，亦堪以認定。
  至證人庚○○於本院審理時雖證稱：其有因為丙○○、戊○○等人之要求，由丙○○、戊○○等告知告訴狀之內容，由
    其簽名蓋章之後，再以自己之名義誣告欠錢不還之人，如此
    可以免除自己之債務，當時己○○坐在旁邊等語（見本院卷
    第一一六頁至第一一八頁），且證人確因該誣告案件經臺灣
    彰化地方法院以九十年度訴字第一四Ｏ四號判處有期徒刑十
    月，緩刑三年確定，並有該判決書在卷可稽（見本院卷第一
    二七頁至第一二八頁），惟查其誣告之時間係八十九年十一
    月二十八日，與本案之誣告日期九十一年十一月十二日差距
    已近二年之久，證人庚○○亦證稱其不知該案與本案乙○○
    告人欠錢不還有無關係等語（見本院卷第一一八頁），是其
    證詞縱係屬實，亦難認與被告戊○○等人所犯之誣告罪有關
    ，尚無從採為本案之證據。又證人張運穗於本院審理中雖證
    稱：其之前認識己○○，其在兩、三年前有向「陳先生」以
    電話聯絡借錢，己○○有去接洽過，剛開始係一位姓林或姓
    李之男子與其接洽，借其三萬元，後來其沒錢清償，其就叫
    被告己○○先墊，因為己○○曾向其收取利息一、二次等語
    （見本院卷第一五四頁至第一五五頁），其證詞縱係屬實，
    但因證人張運穗並未稱其係因出於輕率、急迫、無經驗而借
    款，故尚難認係本案常業重利之被害人，亦與被告己○○等
    人對被害人辛○○、壬○○、甲○○等人為常業重利之犯行
    無關，其證詞亦無從採為本案之證據，附此說明。
二、核被告戊○○、丙○○、己○○所為，均係犯刑法第三百四
    十五條之常業重利罪、刑法第一百六十九條第一項之誣告罪
    。其三人就常業重利犯行，其三人與案外人乙○○就誣告犯
    行，互有犯意之聯絡、行為之分擔，皆為共同正犯。其三人
    所犯誣告罪及常業重利罪，犯意各別，罪名互異，應分論併
    罰。再查被告戊○○曾於八十七年間，因重利及詐欺等案件
    ，經法院分別判處有期徒刑六月、五月，並定應執行刑為有
    期徒刑十月，於八十八年二月十八日縮刑期滿而執行完畢，
    有臺灣高等法院被告全國前案紀錄表一份在卷可按，其於受
    有期徒刑執行完畢後，五年以內再犯有期徒刑以上之本罪，
    為累犯，應依刑法第四十七條之規定加重其刑。
三、原審法院以被告丙○○、戊○○、己○○等三人常業重利、
    誣告等犯行罪證明確，依法論罪科刑，固非無見，惟查：
    按被告以外之人於審判外之言詞或書面陳述，除法律有規定
    者外，不得作為證據，刑事訴訟法第一百五十九條第一項定
    有明文。查原判決援引證人辛○○、甲○○、壬○○於警詢
    中（見原判決第五頁）之供述為認定被告等犯常業重利罪事
    實之證據，並未說明其如何具有證據能力之理由，揆之上開
    說明，難謂適法。被害人甲○○於原審法院審理時，證稱
    其清償利息之地點有時在華山路便利商店前（見原審卷第一
    二七頁背面），原判決誤為華山路與民生路口之泡沫紅茶店
    ；又被害人壬○○借款之清償期限係每十天為一期，此經其
    於檢察官偵查中證述明確（見臺灣彰化地方法院檢察署九十
    二年度偵字第八三一二號偵查卷宗第三五頁），原判決認係
    每七天為一期；再被害人壬○○之借款時間應為九十二年六
    月間，此觀諸卷附被害人壬○○繳交利息所匯入案外人高金
    德合作金庫帳戶中，並無九十二年七月份（含）以後之存款
    入帳資料，僅有九十二年六月九日以匯款匯入三千元之資料
    ，有合作金庫銀行九十三年八月四日合金總業字第Ｚ○○○○○○○○○號函、合作金庫銀行南屯分行九十三年八月十
    九日合金南屯存字第Ｚ○○○○○○○○○號函所附高金德
    帳戶交易往來明細資料在卷可參，故原審認被害人壬○○借
    款時間係在九十二年七月間某日，亦有未洽。原判決誤認
    被告等人於刑事告訴狀上利用乙○○之名義提出告訴，並未
    得到乙○○同意或授權，而論處其被告等涉犯行使偽造私文
    書罪名，亦有未合。被告戊○○、丙○○、己○○上訴意旨
    指摘原判決就常業重利部分量刑過重（己○○否認係常業）
    ，並均否認犯有誣告罪，固無可取，惟原判決既有上述可議
    之處，自屬無可維持，應由本院將原判決關於被告戊○○、
    丙○○、己○○常業重利罪、誣告罪及所定執行刑部分均撤
    銷改判。爰審酌被告三人分別有如事實欄所示之論罪科刑情
    形，有臺灣高等法院被告全國前案紀錄表三份在卷可參，素
    行不佳，為獲取重利，即經營民間放款業務，收取重利對社
    會秩序所造成危害程度甚鉅，因辛○○未按期清償重利利息
    ，竟夥同乙○○向臺灣彰化地方法院檢察署誣告辛○○涉犯
    詐欺取財罪，自私自利，視他人權益如無物，且耗費國家司
    法資源，欠缺誠信及守法等觀念，甚為可訾，應予非難，犯
    罪後猶未見悔意，參以本件民間放款業務係由被告戊○○主
    導、經營，被告丙○○、己○○僅係受其指示所參與之犯罪
    程度，兼衡被告戊○○等三人常業重利之所得非多，所造成
    之損害尚非嚴重、被告之智識等一切情狀，各量處被告等如
    主文第二、三、四項所示之刑，並均定其應執行之刑。又扣
    案如附表二編號一所示之商業本票一本，係被告戊○○所有
    供常業重利犯罪預備所用之物；另如附表二編號二所示之門
    號0000000000號之三星牌行動電話乙支，係被告
    戊○○所有供與顧客、被告丙○○、己○○等人聯絡借款、
    收取重利利息使用之物，業據被告戊○○於警詢及原審法院
    審理時陳明在卷（詳彰化縣警察局彰警刑字第○九二○○二
    八七一三號刑案偵查卷宗第七頁、原審卷第一九七頁），併
    依刑法第三十八條第一項第二款之規定宣告沒收之。而如附
    表二編號三所示之合作金庫金融卡三張，皆非屬被告戊○○
    等三人所有之物，分據被告戊○○、己○○於原審法院審理
    時陳明在卷（詳原審卷第一九七頁、第一九八頁）；如附表
    二編號四所示之刑事告訴狀雖係偽造之私文書，惟已持交臺
    灣彰化地方法院檢察署，已離被告戊○○等人持有，皆非屬
    被告戊○○等三人所有之物，本院礙難併予宣告沒收之（沒
    收、不沒收之物品及其理由詳如附表二所示）。
四、再按刑事訴訟法第三百四十八條第一項規定，上訴得對於判
    決之一部為之，未聲明為一部者，視為全部上訴，乃於當事
    人之真意不甚明確時，依此規定，以確定其上訴之範圍，若
    當事人之真意甚為明確，即無適用此項規定之餘地（最高法
    院68年台上字第1325號判例參照）。查被告戊○○與丙○○
    因常業重利、誣告及傷害等案件，不服第一審判決，提起第
    二審上訴，其等上訴狀雖未聲明為一部上訴或全部上訴，惟
    在本院準備程序及審判期日陳述上訴之要旨時，其等均已表
    明係對常業重利、誣告（及偽造文書）部分有所爭執，就其
    等被訴傷害被害人辛○○而經原審法院判決不受理部分，則
    無聲明不服之意，亦無一語提及傷害部分之事實，且其等被
    訴之傷害犯行與本案常業重利、誣告等犯行，亦無何裁判上
    一罪之關係，故依上說明，其等被訴傷害部分顯非在上訴之
    範圍內，本院並無一併予以審判之必要，併此敘明。
五、公訴意旨另以：被告戊○○、丙○○與己○○因被害人辛○○未按期清償重利之利息，為逼迫辛○○出面按期清償利息
    及本金，竟於九十一年十二月二十六日前之某日，在彰化縣
    彰化市○○路某泡沬紅茶店，由戊○○、丙○○其中一人提
    供內容虛構為「告訴人乙○○、被告辛○○，為被告辛○○
    涉嫌詐欺案提起告訴由，被告於九十年十一月十九日向告訴
    人借款伍萬元整，並簽發本票乙紙予告訴人，詎料票屆清償
    期，被告竟遷移居所，至此告訴人始知受騙。被告業以詐術
    令告訴人將財物交付，並持有虛偽意思之票據，此實有犯刑
    法詐欺罪之嫌，又嫌犯復住所他遷不接電話，告訴人非如此
    實無他途維己法益，是故為此狀」之刑事告訴狀範本供己○○抄寫，己○○抄寫相同內容後，未經乙○○同意或授權，
    即在具狀人處偽簽乙○○簽名乙枚及蓋用戊○○、丙○○其
    中一人所交付前於不詳時地偽刻之乙○○印文一枚於刑事告
    訴狀上，表示係以乙○○名義對辛○○提出詐欺取財之告訴
    ，並於九十一年十二月二十六日提出於臺灣彰化地方法院檢
    察署而行使之，足以生損害於乙○○，因認被告戊○○等三
    人另犯刑法第二百十六條、第二百十條之行使偽造私文書罪
    嫌等語。訊之被告戊○○等三人均堅決否認有行使偽造私文
    書犯行，被告丙○○辯稱：其並不認識乙○○云云，被告戊○○辯稱：偽造文書部分其不知情云云，被告己○○辯稱：
    乙○○與丙○○事先有協議存在云云。按刑法第二百十條之
    偽造文書，以無制作權之人冒用他人名義而制作該文書為要
    件之一，如果行為人基於他人之授權委託，即不能謂無制作
    權，自不成立該條之罪（最高法院47年台上字第226號判例
    參照）。查本院認本案係被告戊○○、丙○○二人，經乙○○同意並提供身分資料後，由被告戊○○、丙○○其中一人
    交付刑事告訴狀範本供被告己○○抄寫，並由被告戊○○、
    丙○○其中一人交付乙○○印章予被告己○○蓋用於刑事告
    訴狀上，而該告訴狀上之乙○○簽名係被告己○○所為等情
    ，已如前述，雖上開告訴狀上乙○○之印文、簽名並非乙○○親自所為，然被告戊○○等三人既徵得乙○○之同意授權
    使用其名義對被害人辛○○提出告訴，其等即非無權蓋用乙○○之印章並簽名，依上說明，自不成立偽造文書罪名，原
    應為無罪之諭知，然此與被告等三人上開誣告罪名間，公訴
    人認有方法結果之牽連犯之裁判上一罪關係，故不另為無罪
    之諭知。
據上論斷，應依刑事訴訟法第三百六十九條第一項前段、第三百
六十四條、第二百九十九條第一項前段，刑法第二十八條、第三
百四十五條、第一百六十九條第一項、第四十七條、第三十八條
第一項第二款、第五十一條第五款，罰金罰鍰提高標準條例第一
條前段，判決如主文。
本案經檢察官丁○○到庭執行職務。
中　　華　　民　　國　　94　　年　　8 　　月　　24　　日
               刑事第七庭  審判長法　官　林　榮　龍
                                 法　官　黃　日　隆
                                 法　官　林　宜　民
上列正本證明與原本無異。
如不服本判決應於收受送達後十日內向本院提出上訴書狀，其未
敘述上訴之理由者並得於提起上訴後十日內向本院補提理由書（
均須按他造當事人之人數附繕本）。
                                 書記官　陳　振　海
中　　華　　民　　國　　94　　年　　8 　　月　　25　　日
附錄本案論罪科刑法條全文：
刑法第三百四十五條
以犯前條之罪為常業者，處五年以下有期徒刑，得併科三千元以
下罰金。
刑法第一百六十九條
意圖他人受刑事或懲戒處分，向該管公務員誣告者，處七年以下
有期徒刑。
意圖他人受刑事或懲戒處分，而偽造、變造證據，或使用偽造、
變造之證據者，亦同。
附表一
┌──┬────┬───────┬───────┬────┬──────┐
│編號│借款人  │借款時間及地點│借款之急迫原因│貸款金額│償還本息方式│
├──┼────┼───────┼───────┼────┼──────┤
│一  │辛○○  │九十一年十一月│急需金錢軋票  │五萬元（│每十天為一期│
│    │        │十二日（起訴書│，抵押身分證  │預扣利息│，每期清償利│
│    │        │載為十一月某日│              │一萬元，│息一萬元，相│
│    │        │）            │              │實拿四萬│當於年息百分│
│    │        │彰化縣埔心鄉經│              │元）。  │之七百二十（│
│    │        │口村中山路一一│              │        │起訴書誤載為│
│    │        │七號          │              │        │年息百分之三│
│    │        │              │              │        │百六十），已│
│    │        │              │              │        │於九十一年十│
│    │        │              │              │        │一月二十五日│
│    │        │              │              │        │在彰化縣員林│
│    │        │              │              │        │鎮員林火車站│
│    │        │              │              │        │前清償一次利│
│    │        │              │              │        │息一萬元（起│
│    │        │              │              │        │訴書誤載為清│
│    │        │              │              │        │償二次利息）│
│    │        │              │              │        │。          │
├──┼────┼───────┼───────┼────┼──────┤
│二  │甲○○  │九十二年六月底│急需金錢繳納保│五萬元（│每十五天為一│
│    │        │某日          │險費及其他費用│預扣利息│期，每期清償│
│    │        │彰化縣彰化市華│，抵押身分證  │七千五百│利息七千五百│
│    │        │山路與民生路口│              │元，實拿│元，相當於年│
│    │        │之某泡沫紅茶店│              │四萬二千│息百分之三百│
│    │        │              │              │五百元）│六十，已分別│
│    │        │              │              │。      │在彰化縣彰化│
│    │        │              │              │        │市○○路○段│
│    │        │              │              │        │九四四巷巷口│
│    │        │              │              │        │及彰化縣彰化│
│    │        │              │              │        │市○○路某便│
│    │        │              │              │        │利商店前清償│
│    │        │              │              │        │利息四次計三│
│    │        │              │              │        │萬元（起訴書│
│    │        │              │              │        │誤載僅清償利│
│    │        │              │              │        │息三次）。  │
├──┼────┼───────┼───────┼────┼──────┤
│三  │壬○○  │九十二年六月間│急需用錢，    │三萬元（│每十天為一期│
│    │        │某日          │抵押駕照      │預扣三千│，每期清償三│
│    │        │彰化縣員林鎮中│              │元利息，│千元之利息，│
│    │        │正路「過客居泡│              │實拿二萬│相當於年息百│
│    │        │沫紅茶坊」    │              │七千元）│分之三百六十│
│    │        │              │              │。      │，已清償利息│
│    │        │              │              │        │約八、九次，│
│    │        │              │              │        │其中部分利息│
│    │        │              │              │        │由己○○至彰│
│    │        │              │              │        │化縣員林鎮彰│
│    │        │              │              │        │化銀行員林分│
│    │        │              │              │        │行前收取，部│
│    │        │              │              │        │分利息則由賴│
│    │        │              │              │        │純怡於九十二│
│    │        │              │              │        │年六月九日直│
│    │        │              │              │        │接匯入高金德│
│    │        │              │              │        │如事實欄所示│
│    │        │              │              │        │帳號之合作金│
│    │        │              │              │        │庫帳戶內。  │
└──┴────┴───────┴───────┴────┴──────┘
附表二
┌──┬────────┬────┬────────┬─────────┐
│編號│物品名稱        │數量    │沒收            │不沒收            │
├──┼────────┼────┼────────┼─────────┤
│一  │商業本票        │一本    │為被告戊○○所有│                  │
│    │                │        │供犯罪預備之物，│                  │
│    │                │        │依刑法第三十八條│                  │
│    │                │        │第一項第二款規定│                  │
│    │                │        │沒收。          │                  │
├──┼────────┼────┼────────┼─────────┤
│二  │門號○九二三二三│一支    │為被告戊○○所有│                  │
│    │九六四五號之三星│        │，供犯罪所用之物│                  │
│    │牌行動電話      │        │，依刑法第三十八│                  │
│    │                │        │條第一項第二款規│                  │
│    │                │        │定沒收。        │                  │
├──┼────────┼────┼────────┼─────────┤
│三  │合作金庫金融卡  │三張    │                │非屬被告戊○○、林│
│    │                │        │                │正宗、己○○所有之│
│    │                │        │                │物。              │
├──┼────────┼────┼────────┼─────────┤
│四  │刑事告訴狀      │乙紙    │                │已持交臺灣彰化地方│
│    │                │        │                │法院檢察署而離被告│
│    │                │        │                │戊○○、丙○○、陳│
│    │                │        │                │輝德三人持有，非屬│
│    │                │        │                │被告戊○○等三人所│
│    │                │        │                │有之物。          │
└──┴────────┴────┴────────┴─────────┘
　　　　　　　　　　　　　　　　　　　　　　　　　　Ｆ
